【裁判字號】    95,上訴,4103
【裁判日期】    951228
【裁判案由】    侵占
【裁判全文】
臺灣高等法院刑事判決                95年度上訴字第4103號
上  訴  人
即  被  告  甲○○
選任辯護人  周嬿容律師
上列上訴人因侵占案件，不服臺灣臺北地方法院95年度訴緝字第
138 號，中華民國95年10月13日第一審判決（起訴案號：臺灣臺
北地方法院檢察署83年度偵字第12044 號），提起上訴，本院判
決如下：
    主  文
原判決撤銷。
甲○○連續意圖為自己不法之所有，而侵占對於業務上所持有之
物，處有期徒刑陸月，如易科罰金，以銀元參佰元即新臺幣玖佰
元折算壹日。緩刑貳年。
    事  實
一、甲○○自民國七十七年八月一日起至八十三年三月二十六日
    止，原任臺北市○○路二四號華壽西門聯合大廈管理員，負
    責收取該棟住戶之管理費、停車費、清潔費及住戶代繳之費
    用業務，於八十三年三月間，因為人作保遭追索債務，竟基
    於意圖為自己不法所有之概括犯意，自八十三年三月三日起
    至同年三月十八日止，陸續將其業務上所持有，在上開華壽
    西門聯合大廈內向該棟住戶收取如附表所示之管理費、停車
    費等費用（共計新臺幣一萬七千二百二十五元），連續予以
    侵占入己。嗣因甲○○於八十三年三月二十六日不告而別，
    經華壽西門聯合大樓住戶向該時義務兼任總幹事住戶乙○○
    反應，經乙○○清查後，始查知上情。
二、案經乙○○訴由臺北市政府警察局萬華分局報請臺灣臺北地
    方法院檢察署檢察官偵查起訴。
    理  由
一、認定犯罪事實所憑證據及理由：
    訊據被告甲○○坦承有於上開期間擔任華壽西門聯合大廈管
    理員，負責向住戶收取管理費、代繳之電費之事實，然矢口
    否認涉有上開業務侵占犯行，辯稱：當時因幫別人作保，受
    到暴力討債，所以不得已跑走而未將收取之款項交付云云。
    經查：
（一）被告於上揭時日受雇於華壽西門聯合大廈擔任管理員一職
      ，負責收取管理費等費用，於八十三年三月間向住戶收受
      如附表所示之費用後未交付社區即不告而別之事實，為被
      告所是認，並據證人即於八十三年間義務擔任華壽西門聯
      合大廈總幹事乙職之乙○○於原審及本院審理時證稱在卷
      （見原審卷第三十一至三十三頁，本院卷第三十七至三十
      八頁），復有被告簽收之管理費收據影本四紙、停車費收
      據四紙影本紙附卷可稽（見偵查卷第二十四頁），此部分
      事實，應堪認定。
（二）至於被告侵占之金額，檢察官於起訴書雖認被告連續侵占
      有二十萬八千四百九十四元，然為被告所否認，而檢察官
      認定上揭事實，主要係以證人乙○○提出之明細一份為據
      ，然查，關於明細之製作，證人乙○○於本院具結後經檢
      察官詰問時證稱：「因為被告跑了，所以叫住戶有給錢的
      就填寫在清單上」等語（見本院卷第二十八頁），於原審
      證稱：「（提示偵卷二十至二十四頁，這些表上面是否是
      住戶的簽名？簽了這個表是表示什麼？）應該是我們整理
      出來被告侵占的金額，請住戶來簽名確認，表示他們有繳
      這些錢……（這些錢當時你們算是十七萬五千六百八十二
      元？）不清楚」（見原審卷第三十二頁），稽之證人乙○
      ○所證，明細表上僅係住戶主觀上之表示，然並未經任何
      客觀之查證，被告究否有無向住戶收取明細表上所載之費
      用，尚屬存疑，況且，觀諸該明細表住戶多有別名或簡稱
      記載，是否真有該等住戶，亦非無疑，再者，明細表上所
      載侵占之筆數達三十餘戶，惟住戶既甫交付管理費完畢，
      何以除附表所示四戶之外皆無法提供被告簽收之收據以茲
      證明，綜上，上揭明細乃傳聞之書證，無從證明被告有收
      受明細表上所載費用之事實，而復無其他證據證明此部分
      事實，對於被告侵占超過一萬七千二百二十五元部分，則
      屬無法證明。
（三）關於被告主觀之犯意，被告雖辯稱因遭暴力討債才不告而
      別，並無侵占故意，然查，被告所辯之情縱屬事實，被告
      當有各種管道得以將所收取之費用繳回社區，例如郵寄即
      為一途，被告竟留作花用，其有侵占之故意至為顯然，所
      辯不足採信。
（四）綜上，事證明確，被告業務侵占犯行已堪認定，應予依法
      論處。
二、論罪之理由：
（一）修法比較：按被告行為後，刑法部分條文業於九十四年一
      月七日修正，九十四年二月二日公布，九十五年七月一日
      施行，現行刑法第二條第一項規定：「行為後法律有變更
      者，適用行為時之法律。但行為後之法律有利於行為人者
      ，適用最有利於行為人之法律」。而本次刑法修正之比較
      新舊法，應就罪刑有關之共犯、未遂犯、想像競合犯、牽
      連犯、連續犯、結合犯，以及累犯加重、自首減輕暨其他
      法定加減原因（如身分加減）與加減例等一切情形，綜其
      全部罪刑之結果而為比較（最高法院九十五年五月二十三
      日九十五年度第八次刑庭會議決議參照）。茲查：
  (1)、刑法第五十六條連續犯之規定，業經修正刪除，此刪除已
      影響行為人刑罰之法律效果，自屬法律有變更，應依新法
      第二條第一項規定為新舊法之比較（最高法院九十五年第
      八次刑事庭會議決議參照）。新法修正施行後，被告上開
      業務侵占犯行，即須分論併罰，是比較新舊法之結果，應
      適用較有利於被告之行為時法律即修正前刑法第五十六條
      規定，論以連續犯。
  (2)、刑法第三百三十六條第二項之業務侵占罪，法定刑為六月
      以上五年以下有期徒刑，得併科三千元以下罰金，而修正
      後刑法施行法增訂第一條之一規定：「中華民國九十四年
      一月七日刑法修正施行後，刑法分則編所定罰金之貨幣單
      位為新臺幣。九十四年一月七日刑法修正時，刑法分則編
      未修正之條文定有罰金者，自九十四年一月七日刑法修正
      施行後，就其所定數額提高為三十倍。但七十二年六月二
      十六日至九十四年一月七日新增或修正之條文，就其所定
      數額提高為三倍。」，另刑法第三十三條第五款修正為：
      「主刑之種類如下：五、罰金：新臺幣一千元以上，以百
      元計算之」，是依修正後之法律，刑法第三百三十六條第
      二項所得科處之罰金刑最高為新臺幣九萬元，最低為新臺
      幣一千元。然依據被告行為時之刑罰法律，即罰金罰鍰提
      高標準條例第一條前段規定之提高倍數十倍及修正前刑法
      第三十三條第五款規定之罰金最低額一元計算，該罪之罰
      金刑最高為銀元三萬元，最低額為銀元一元，若換算為新
      臺幣，最高額雖與新法同為新臺幣九萬元，然最低額僅為
      新臺幣三元。是以，比較上述修正前、後之刑罰法律，自
      以被告行為時之舊法對其較為有利，應適用修正前刑法第
      三百三十六條第二項規定論處。
  (3)、修正前刑法第四十一條第一項前段規定：「犯最重本刑為
      五年以下有期徒刑以下之刑之罪，而受六個月以下有期徒
      刑或拘役之宣告，因身體、教育、職業、家庭之關係或其
      他正當事由，執行顯有困難者，得以一元以上三元以下折
      算一日，易科罰金。」，該時易科罰金之折算標準，依修
      正前罰金罰鍰提高標準條例第二條前段（現已刪除）之規
      定，係就其原定數額提高為一百倍折算一日，亦即被告行
      為時之易科罰金折算標準，應以銀元三百元折算一日，經
      折算為新臺幣後，應以新臺幣九百元折算為一日。惟九十
      五年七月一日修正公布施行之刑法第四十一條第一項前段
      則規定：「犯最重本刑為五年以下有期徒刑以下之刑之罪
      ，而受六個月以下有期徒刑或拘役之宣告者，得以新臺幣
      一千元、二千元或三千元折算一日，易科罰金。」，比較
      修正前後之易科罰金折算標準，以九十五年七月一日修正
      公布施行前之規定，較有利於受刑人，自應依刑法第二條
      第一項前段，適用修正前刑法第四十一條第一項前段規定
      ，定其折算標準。
  (4)、綜合比較上開條文修正前、後之規定，自應適用被告行為
      時之法律，即修正前刑法及罰金罰鍰提高標準條例第一條
      前段規定，予以論處。
（二）核被告甲○○所為，係犯刑法第三百三十六條第二項之業
      務侵占罪。其先後多次業務侵占犯行間，時間緊接，犯罪
      構成要件相同，顯係基於概括犯意反覆為之，為連續犯，
      應依刑法第五十六條前段規定，以一罪論。檢察官雖認被
      告除上揭事實外另有多次侵占犯行，然查未能證明之，業
      經調查臻詳並說明如前（詳理由一（二）），而檢察官既
      認此部分與前揭論罪部分有連續犯裁判上一罪關係，爰不
      另為無罪之諭知，併予敘明。
三、撤銷原判決之理由：
（一）原判決對被告論罪科刑，固非無見，惟原判決憑屬傳聞書
      證之明細為據，認定被告另有多次侵占行為而侵占款項達
      二十萬八千四百九十四元，事實認定尚有違誤。被告上訴
      否認犯罪固無理由，惟原判決既有可議之處，自屬無法維
      持，應由本院撤銷銷改判。
（二）爰審酌被告犯罪之動機、目的、係因為他人作保遭追索債
      務，始利用職務之便，將其向華壽西門聯合大廈住戶所收
      取持有之管理費等費用，予以侵占入己，其所侵占之金額
      非鉅，雖迄今尚未償還侵占之款項，惟念及被告現年事已
      高，生活無著，實無資力償還侵占款項，惡性非如尚有能
      力工作謀生仍故意拒絕還款者重大、所生危害及犯後坦承
      侵占部分款項，非全然不知悔改等一切情狀，量處如主文
      所示之刑，並諭知易科罰金之折算標準。又查被告於行為
      後，刑法於九十四年二月二日修正公布，九十五年七月一
      日施行，有關緩刑之規定，犯罪在新法施行前，新法施行
      後裁判，緩刑之宣告，應適用新法第七十四條之規定，有
      最高法院九十五年度第八次刑事庭會議紀錄可考。查被告
      未曾因故意犯罪受有期徒刑之宣告而裁判確定者，有本院
      被告前案紀錄表可按，經此罪刑之宣告，當知警惕，信無
      再犯之虞，認對被告所處之刑，以暫不執行為當，爰依現
      行刑法第七十四條第一款分別宣告緩刑二年，以啟自新。
據上論斷，應依刑事訴訟法第三百六十九條第一項前段、第三百
六十四條、第二百九十九條第一項前段，刑法第二條第一項前段
，修正前刑法第五十六條、第三百三十六條第二項、第四十一條
第一項前段、修正後刑法第七十四條第一款，罰金罰鍰提高標準
條例第一條前段，修正前罰金罰鍰提高標準條例第二條，現行法
規所定貨幣單位折算新臺幣條例第二條，判決如主文。
本案經檢察官游明仁到庭執行職務
中    華    民    國    95    年    12    月    28    日
                              審判長法  官   楊貴雄
                                    法  官   李釱任
                                    法  官   王梅英
以上正本證明與原本無異。
不得上訴。
                                    書記官   顧哲瑜
中    華    民    國    95    年    12    月    29    日
附錄：本案論罪科刑法條全文
修正前刑法第三百三十六條：
對於公務上或因公益所持有之物，犯前條第一項之罪者，處一年
以上七年以下有期徒刑，得併科五千元以下罰金。
對於業務上所持有之物，犯前條第一項之罪者，處六月以上五年
以下有期徒刑，得併科三千元以下罰金。
前二項之未遂犯罰之。
附表：
┌──┬──────┬─────┬────────────────────┐
│編號│侵 占 日 期 │侵占金額  │備           註（卷    證    出    處） │
│    │            │（新台幣）│                                        │
├──┼──────┼─────┼────────────────────┤
│ 1  │83年3月3日  │6,661元   │6樓之2室住戶之管理費證明單              │
├──┼──────┼─────┼────────────────────┤
│ 2  │83年3月3日  │2,500元   │一珠公司83年度3月份之停車費證明單       │
├──┼──────┼─────┼────────────────────┤
│ 3  │83年3月3日  │2,400元   │一珠公司83年度3、4、5月份之機車停車費證 │
│    │            │          │明單                                    │
├──┼──────┼─────┼────────────────────┤
│ 4  │83年3月18日 │1,346元   │10樓之15、16、17室住戶之管理費證明單    │
├──┼──────┼─────┼────────────────────┤
│ 5  │83年3月18日 │  472元   │7樓之16室住戶之管理費證明單             │
├──┼──────┼─────┼────────────────────┤
│ 6  │83年3月18日 │1,364元   │11樓之5室住戶之管理費證明單             │
├──┼──────┼─────┼────────────────────┤
│ 7  │83年3月18日 │2,500元   │尚光公司83年度3月份之停車費證明單       │
├──┴──────┴─────┴────────────────────┤
│      侵占金額共17,225元                                                │
└────────────────────────────────────┘


司法院資訊處製作；財團法人民間司法改革基金會備份。
